ACORDAO-COMPLETO-2500196

ACÓRDÃO 11707/2021 ATA 31/2021 - SEGUNDA CÂMARA

VISTOS, relatados e discutidos estes autos que, no presente momento, tratam de embargos de declaração opostos por Saul Nunes Bemerguy em face do Acórdão 3.689/2021 prolatado pela 2ª Câmara do TCU no sentido da irregularidade das contas do ora embargante para condená-lo ao pagamento do correspondente débito sob o valor original de R$ 1.133.676,00, aplicando-lhe, ainda, a multa prevista no art. 57 da Lei n.º 8.443, de 1992, ao julgar a tomada de contas especial instaurada pelo Fundo Nacional de Desenvolvimento da Educação (FNDE) diante da omissão no dever de prestar contas dos recursos federais repassados ao Município de Tabatinga - AM no âmbito do Programa Nacional de Alimentação Escolar (PNAE) durante o exercício de 2012;
ACORDAM os Ministros do Tribunal de Contas da União, reunidos em Sessão da 2ª Câmara, ante as razões expostas pelo Relator, em:
9.1. conhecer dos presentes embargos de declaração opostos por Saul Nunes Bemerguy em face do Acórdão 3689/2021-TCU-Segunda Câmara, nos termos do art. 34 da Lei nº 8.443, de 1992, e do art. 287 do RITCU, para, no mérito, rejeitá-los; e
9.2. enviar a cópia do presente Acórdão, com o Relatório e a Proposta de Deliberação, ao ora embargante, para ciência, promovendo o prosseguimento do feito.

Embargos de Declaração opostos por Saul Nunes Bemerguy em face do Acórdão 3.689/2021 prolatado pela 2ª Câmara do TCU no sentido de julgar irregulares as contas do ora embargante, para condená-lo ao pagamento do correspondente débito sob o valor original de R$ 1.133.676,00, além de lhe aplicar a multa prevista no art. 57 da Lei n.º 8.443, de 1992, ao apreciar a tomada de contas especial instaurada pelo Fundo Nacional de Desenvolvimento da Educação (FNDE) diante da omissão no dever de prestar contas dos recursos federais repassados ao Município de Tabatinga  AM no âmbito do Programa Nacional de Alimentação Escolar (PNAE) durante o exercício de 2012.

Segunda Câmara

Município de Tabatinga - AM.

3. Embargante: Saul Nunes Bemerguy (CPF XXX.110.802-XX).

13.1. Ministros presentes: Bruno Dantas (Presidente) e Raimundo Carreiro.
13.2. Ministro-Substituto convocado: Marcos Bemquerer Costa.
13.3. Ministro-Substituto presente: André Luís de Carvalho (Relator).

ACORDAO-COMPLETO-2541953

Acórdão 4143/2022 - Segunda Câmara

ANDRÉ DE CARVALHO

Ministro-Substituto André Luís de Carvalho.

Trata-se, no presente momento, de embargos de declaração opostos por Saul Nunes Bemerguy em face do Acórdão 3.689/2021 prolatado pela 2ª Câmara do TCU no sentido da irregularidade das contas do ora embargante para condená-lo ao pagamento do correspondente débito sob o valor original de R$ 1.133.676,00, aplicando-lhe, ainda, a multa prevista no art. 57 da Lei n.º 8.443, de 1992, ao julgar a tomada de contas especial instaurada pelo Fundo Nacional de Desenvolvimento da Educação (FNDE) diante da omissão no dever de prestar contas dos recursos federais repassados ao Município de Tabatinga - AM no âmbito do Programa Nacional de Alimentação Escolar (PNAE) durante o exercício de 2012.
2.	O aludido Acórdão 3.689/2021 foi proferido pela 2ª Câmara do TCU nos seguintes termos:
" (...) 9.1. declarar a revelia de Saul Nunes Bemerguy, nos termos do art. 12, § 3º, da Lei nº 8.443, de 1992;
9.2. julgar irregulares as contas de Saul Nunes Bemerguy, nos termos dos arts. 16, III, alíneas "a", "b" e "c", e 19, caput, 23, III, da Lei nº 8.443, de 1992, para condená-lo ao pagamento do correspondente débito, com a atualização monetária e os juros de mora calculados desde as datas informadas até o efetivo recolhimento, fixando-lhe o prazo de 15 (quinze) dias, contados da notificação, para que comprove perante o Tribunal, nos termos do art. 214, III, "a", do RITCU, o recolhimento da referida dívida em favor do Fundo Nacional de Desenvolvimento da Educação, na forma da legislação em vigor, sob as seguintes condições:
	Data da Ocorrência
	Valor Original (em R$) 

	6/3/2012
	110.442,00

	30/3/2012
	110.442,00

	26/4/2012
	110.442,00

	31/5/2012
	110.442,00

	29/6/2012
	115.318,00

	31/7/2012
	115.318,00

	31/8/2012
	115.318,00

	28/9/2012
	115.318,00

	31/10/2012
	115.318,00

	30/11/2012
	115.318,00

	9.3 aplicar em desfavor de Saul Nunes Bemerguy a multa prevista no art. 57 da Lei n.º 8.443, de 1992, sob o valor de R$ 400.000,00 (quatrocentos mil reais) , fixando-lhe o prazo de 15 (quinze) dias, contados da notificação, para que comprove, perante o Tribunal (art. 214, III, "a", do RITCU) , o recolhimento das referidas dívidas ao Tesouro Nacional, com a devida atualização monetária, na forma da legislação em vigor;
	9.4. autorizar, caso requerido, nos termos do art. 26 da Lei n.º 8.443, de 1992, e do art. 217 do RITCU, o parcelamento das dívidas fixadas por este Acórdão em até 36 (trinta e seis) parcelas mensais e sucessivas, com a devida atualização monetária e os correspondentes acréscimos legais, esclarecendo aos responsáveis que a falta de pagamento de qualquer parcela importará no vencimento antecipado do saldo devedor, sem prejuízo das demais medidas legais;
	9.5. autorizar, desde logo, a cobrança judicial das dívidas fixadas por este Acórdão, nos termos do art. 28, II, da Lei n.º 8.443, de 1992, diante do não atendimento às notificações; e
9.6 enviar cópia do presente Acórdão, com o Relatório e a Proposta de Deliberação, à Procuradoria da República no Estado do Amazonas, nos termos do § 3º do art. 16 da Lei n.º 8.443, de 1992, para o ajuizamento das ações civis e penas cabíveis."
3.	Inconformado, todavia, Saul Nunes Bemerguy acostou os seus embargos de declaração à Peça 64, por intermédio dos seus advogados, sob o pretexto de que o aludido Acórdão 3689/2021-TCU-Segunda Câmara padeceria de omissões e obscuridades, tendo apresentado para tanto, em síntese, os seguintes argumentos: (i) ausência de elementos suficientes para caracterizar o dolo ou a culpa grave tendente a justificar a condenação em débito e em multa; e (ii) ausência da quantificação e qualificação do dano ao erário.
É o Relatório.

8.1. Fábio Nunes Bandeira de Melo (4331/OAB-AM) entre outros, representando Saul Nunes Bemerguy.

Procurador Rodrigo Medeiros de Lima.

EMBARGOS DE DECLARAÇÃO. TOMADA DE CONTAS ESPECIAL. ACÓRDÃO 3.689/2021-TCU-2ª CÂMARA. AUSÊNCIA DOS SUPOSTOS VÍCIOS NO REFERIDO ACÓRDÃO. MERA TENTATIVA DE INDEVIDA REDISCUSSÃO DE MÉRITO DO FEITO PELA ESTREITA VIA DOS EMBARGOS. CONHECIMENTO. REJEIÇÃO. COMUNICAÇÃO.

TOMADA DE CONTAS ESPECIAL (TCE)

Secretaria de Controle Externo de Tomada de Contas Especial (Secex-TCE).

Trata-se, no presente momento, de embargos de declaração opostos por Saul Nunes Bemerguy em face do Acórdão 3.689/2021 prolatado pela 2ª Câmara do TCU no sentido da irregularidade das contas do ora embargante para condená-lo ao pagamento do correspondente débito sob o valor original de R$ 1.133.676,00, aplicando-lhe, ainda, a multa prevista no art. 57 da Lei n.º 8.443, de 1992, ao julgar a tomada de contas especial instaurada pelo Fundo Nacional de Desenvolvimento da Educação (FNDE) diante da omissão no dever de prestar contas dos recursos federais repassados ao Município de Tabatinga - AM no âmbito do Programa Nacional de Alimentação Escolar (PNAE) durante o exercício de 2012.
2.	Os presentes embargos devem ser, preliminarmente, conhecidos pelo TCU, por atenderem aos requisitos legais e regimentais de admissibilidade, devendo ser no mérito, contudo, rejeitados.
3.	Como visto, Saul Nunes Bemerguy apresentou os seus embargos de declaração sob o pretexto de que o aludido Acórdão 3689/2021-TCU-Segunda Câmara padeceria de omissões e obscuridades, tendo formulado para tanto, em síntese, os seguintes argumentos: (i) ausência de elementos suficientes para caracterizar o dolo ou a culpa grave tendente a justificar a condenação em débito e em multa; e (ii) ausência da quantificação e qualificação do dano ao erário.
4.	Bem se vê, todavia, que não subsistiriam as supostas omissões ou contradições, até porque, como evidenciado na fundamentação do aludido acórdão, a irregularidade das contas teria decorrido da omissão no dever de prestar contas dos recursos federais repassados ao aludido município sob o valor original de R$ 1.133.676,00 no âmbito do PNAE durante o exercício de 2012, estando o julgamento pela irregularidade das contas para condenar o ora embargante ao pagamento do correspondente débito, além de lhe aplicar a multa prevista no art. 57 da Lei n.º 8.443, de 1992, em plena sintonia com a jurisprudência firmada pelo TCU no sentido da pessoal responsabilidade do gestor para a comprovação da boa e regular aplicação dos recursos federais.
5.	Para além, então, de não ter evidenciado os supostos vícios no referido acórdão, o ora embargante apenas tentou promover a indevida rediscussão de mérito do feito pela estreita via destes embargos de declaração, a despeito de os embargos não servirem como a via adequada para essa finalidade em consonância, assim, com a jurisprudência firmada pelo TCU a partir, por exemplo, dos Acórdãos 2.062/2015, 2.635/2015 e 294/2016, do Plenário, com a jurisprudência fixada pelo Superior Tribunal de Justiça a partir, por exemplo, do EDcl Resp 351490, no DJ de 23/09/2002, e com a jurisprudência firmada pelo Supremo Tribunal Federal em face, por exemplo, do RE 776045 AgR-ED no DJe de 14/12/2016.
6.	Os presentes embargos deveriam, pois, ter sido manejados para corrigir a eventual obscuridade, omissão ou contradição na aludida deliberação do TCU, mas não para intentar o novo julgamento das questões já debatidas pelo Tribunal, até porque deveriam servir apenas para esclarecer, interpretar ou completar o pronunciamento anteriormente emitido pelo TCU em benefício da melhor compreensão ou inteireza da deliberação em sintonia, por exemplo, com o Acórdão 434/2018-TCU-Plenário; ficando evidente, todavia, que, no presente momento, o ora embargante buscaria apenas rediscutir indevidamente o mérito do correspondente feito.
7.	Em homenagem, porém, ao devido processo legal, o ora embargante poderá eventualmente manejar os supervenientes recursos legalmente cabíveis para a efetiva rediscussão futura de mérito do feito sem a presente restrição, aí, imposta pela estreita via dos presentes embargos de declaração.
8.	O TCU deve conhecer, portanto, dos presentes embargos para, no mérito, rejeitá-los, mantendo inalterado o Acórdão 3689/2021-TCU-Segunda Câmara.
Ante o exposto, pugno pela prolação do Acórdão ora submetido a este Colegiado.
TCU, Sala das Sessões, em 31 de agosto de 2021.
Ministro-Substituto ANDRÉ LUÍS DE CARVALHO 
Relator